【裁判字號】    98,交聲,988
【裁判日期】    980430
【裁判案由】    聲明異議
【裁判全文】
臺灣高雄地方法院交通事件裁定         98年度交聲字第988號
原處分機關  高雄市政府交通局
異  議  人
即受處分人  鵬雲企業有限公司
法定代理人  甲○
上列受處分人因違反道路交通管理處罰條例案件，對於高雄市政
府交通局民國98年4 月13日所為之處分（原處分：高市交裁字第
裁32-B00000000號），聲明異議，本院裁定如下：
    主  文
原處分撤銷。
鵬雲企業有限公司不罰。
    理  由
一、聲明異議意旨略以：受處分人即異議人為經營租車業者，所
    有之車牌號碼722-BKD 號重型機車於民國97年12月31日零時
    5 分至98年1 月1 日23時46分出租予許雅涵，許雅涵於租用
    上開機車時，已與異議人簽立租賃切結書，依該切結書之規
    定，許雅涵若有違規或吊扣大牌及扣牌後營業損失，一概由
    租車人即許雅涵負責。然而租車人卻無視上開規定，騎乘該
    車以危險方式在道路上駕駛，該駕車違規行為可歸責之人應
    為租車人，原處分機關逕對異議人為裁罰，顯未考量異議人
    為租車業者，遽為裁決，裁罰確有不當，爰聲明異議等語。
二、經查：
    (一)按汽車駕駛人，駕駛汽車在道路上蛇行，或以其他危險方
      式駕車者，處新臺幣（下同）6,000 元以上24,000元以下
      罰鍰，並當場禁止其駕駛；汽車駕駛人有第1 項第1 款之
      行為者，並吊扣該汽車牌照3 個月，道路交通管理處罰條
      例第43條第1 項第1 款、第4 項分別定有明文。依此條文
      規定，如汽車駕駛人係駕駛自己汽車而有上開違規行為，
      除受罰鍰外，並應受吊扣汽車牌照3 個月之處分，自無疑
      義；惟如該汽車非駕駛人所有時，該汽車所有人是否仍為
      受罰主體，似有爭議。就法條文義解釋而言，所謂「吊扣
      『該』汽車牌照」，自係指「該危險駕駛之汽車牌照」，
      而汽車駕駛人非必為汽車所有人，為一般社會常態，法文
      既非明定「吊扣該駕駛人所有之汽車牌照」，則不問汽車
      駕駛人與汽車所有人是否為同一人，自均應加以處罰。再
      由同條第4 項後段規定「經受吊扣牌照之汽車『再次提供
      』為違反第1 項第1 款或前項行為者，沒入該汽車」為體
      系上之觀察，益見本條項汽車所有人不以與汽車駕駛人為
      同一人為限，否則即無「提供」或「再次提供」之可言。
      又自立法意旨觀之，汽車駕駛人有危險駕車行為，嚴重危
      害道路交通安全，甚且可能涉及刑法公共危險罪責，情節
      非輕。基此，汽車駕駛人有上開危險駕車行為，除處以高
      額罰鍰並當場禁止其駕駛外，另應吊扣該危險駕駛車輛之
      汽車牌照3 個月，以此雙重保險方式，督促汽車所有人勿
      輕易提供車輛予可能危險駕駛之人，藉以遏止嚴重違規，
      確保公眾生命、身體、財產之安全。據此，本條項關於吊
      扣汽車牌照之處罰，自不以汽車駕駛人與汽車所有人係同
      一人為限，縱汽車所有人另有其人，仍應為本條項所規範
      之受罰主體。
    (二)次按「違反行政法上義務之行為非出於故意或過失者，不
      予處罰」，行政罰法第7 條第1 項著有明文。此項實體法
      上責任成立之條件，除有明文規定，得因程序要件不備而
      無庸審酌外，本宜一體適用。因此，上開吊扣汽車牌照之
      處罰雖以汽車所有人為受罰主體，但仍須汽車所有人對於
      提供車輛給汽車駕駛人使用有故意或過失為限。如汽車所
      有人自己即為危險駕駛之行為人，其有可歸責之原因，自
      不待言。如汽車所有人非汽車駕駛人，即應探究該提供汽
      車之行為是否有可歸責之原因，否則，自不能令汽車所有
      人因汽車駕駛人個人恣意違規行為，即連坐受罰。實務上
      主管之交通部認為，「小客車租賃業者，依汽車運輸業管
      理規則第100 條、第101 條規定，將出租車輛交付租車人
      使用，租車人違反道路交通管理事件，如經查明係應歸責
      於車輛駕駛人者，同意業者得依道路交通管理處罰條例第
      85條規定，檢具汽車出租單影本到案，告知違規駕駛人姓
      名、住址，具結後據以取回被扣『代保管物件』」，有交
      通部78年9 月20日 (78) 交路字第026492號函文附卷足憑
      ，亦以歸責原因之有無判斷其責任歸屬，可供參照。
    (三)本件異議人係經營租車業，於97年12月31日零時5 分將上
      揭機車出租予許雅涵使用，歸還時間為98年1 月1 日23時
      46分，又許雅涵於上揭時地駕駛該機車而有闖紅燈、行駛
      快車道高速行駛之行為，為警製單逕行舉發，並以異議人
      提供機車予許雅涵駕駛，查明車籍後，逕處以吊扣該機車
      牌照3 個月，嗣經高雄市政府據以裁罰等情，有機車租賃
      切結書、高雄市政府營利事業登記證、高雄市政府警察局
      舉發違反道路交通管理事件通知單及高雄市政府交通局高
      市交裁字第裁32-B00000000號裁決書各1 份附卷可稽，堪
      認屬實。惟如上說明，本件異議人既非機車駕駛人，自仍
      應有故意或過失之可歸責原因，始得據以裁罰。查出租車
      輛供他人使用，就出租者而言，以昂貴車輛供他人使用，
      與賺取之租費顯不相當，而不法之徒利用人頭租用車輛，
      作為犯罪工具，藉以掩人耳目，時有所聞，情節較輕者或
      未愛惜車輛，恣意使用，亦屬常見；就租用者而言，機車
      非自己通常使用，如出租者貪圖利潤，未適當維護保養，
      極易發生意外不測，甚至危及其他用路人之人身安全，均
      屬頗有風險，是其雙方應有何種權利義務關係，本宜立法
      規制，適切管理。然而相類法令規範目前尚付諸闕如，自
      僅能委由私法自治，藉由雙方租賃契約，以釐清權義歸屬
      。本件依異議人所提出之機車租賃切結書，其上載明借車
      人應遵守交通法規，不得有任何酒後駕車、犯案、裝載贓
      物、違禁品等不法行為，如有違反，願付一切法律責任等
      語，有該機車租賃切結書附卷可參。異議人出租車輛供他
      人使用，既乏法令明文規範，形式上僅能以此種租車切結
      之方式規範承租人，對於租用人在外駕車行為，著實難以
      預防或監督，是除別有事證外，自難遽認異議人有何故意
      或過失之可歸責原因。
三、綜上所述，本件異議人以機車出租為業，對於許雅涵租用車
    輛後之危險駕車行為，並非先有預見，亦無證據證明有預見
    之可能，難認異議人有故意或過失之可歸責原因。原處分機
    關不察，逕予裁罰，尚非允洽。異議人不服裁決，提起本件
    異議，為有理由，從而原處分應予撤銷，並為異議人不罰之
    諭知。
四、據上論斷，應依道路交通案件處理辦法第20條前段，裁定如
    主文。
中    華    民    國    98    年    4     月    30    日
                  交通法庭  法  官  楊佩蓉
以上正本證明與原本無異。
如不服本裁定，應於送達後5 日內向本院提出抗告狀。
中    華    民    國    98    年    4     月    30    日
                            書記官  蕭家玲


司法院資訊處製作；財團法人民間司法改革基金會備份。
